【裁判字號】    99,家事聲,16
【裁判日期】    990615
【裁判案由】    聲明異議
【裁判全文】
臺灣高雄地方法院民事裁定            99年度家事聲字第16號
異  議  人
即  聲請人  丙○○
相  對  人  戊○○
            甲○○
            乙○○
            丁○○
上二人共同
訴訟代理人  戴榮聖
上列當事人間請求分割遺產調解事件，異議人對於本院司法事務
官於民國99年4 月19日所為98年度司家調字第2267號之裁定聲明
異議，本院裁定如下：
    主  文
原裁定廢棄。
    理  由
一、按民事訴訟法第240 條之4 第1 、2 、3 項分別規定：「當
    事人對於司法事務官處理事件所為之終局處分，得於處分送
    達後十日之不變期間內，以書狀向司法事務官提出異議。」
    、「司法事務官認前項異議有理由時，應另為適當之處分；
    認異議為無理由者，應送請法院裁定之。」、「法院認第1
    項之異議為有理由時，應為適當之裁定；認異議為無理由者
    ，應以裁定駁回之。」。查本件異議人就本院司法事務官於
    民國99年4 月19日以99年度司家調字第2267號分割遺產調解
    事件裁定移轉管轄之終局處分，聲明不服提起異議，是本院
    依法自應就本院司法事務官所為之裁定，審究聲明異議人之
    異議有無理由，先予敘明。
二、原裁定意旨略以：本件異議人即聲請人原向台灣彰化地方法
    院起訴請求就被繼承人陳敏昌之遺產，即如附表所示9 筆土
    地及4 筆存款為分割，嗣經該法院裁定將訴訟之全部移送本
    院。惟查，法律採取專屬管轄之理由，係因不動產為重要財
    產，權利關係較為複雜，利害關係人亦多，由不動產所在地
    法院管轄，易於調查不動產之現狀，收審判迅速之效。提起
    請求分割遺產之訴，遺產中含有不動產時，對該不動產部分
    之分割，若適用同法第18條特別審判籍之規定，此對被繼承
    人之住所與遺產均在同處者，固別無問題，但若被繼承人之
    住所與遺產中之不動產係分處各地時，則徒增被繼承人住所
    地法院調查之奔波勞頓，有違設置不動產分割專屬管轄之立
    法本意，因而遺產之分割另定有特別審判籍，但如為不動產
    之分割，仍應適用專屬管轄之規定為宜（70廳民一字第0649
    號函參照）。異議人訴請分割之如附表編號第1 、2 、3 、
    4 、5 、6 、7 、8 、9 號所示之9 筆土地，均位於台中縣
    ，依上開說明，應專屬該9 筆土地所在地之法院，即臺灣台
    中地方法院管轄。爰依民事訴訟法第30條第2 項但書規定，
    移送該管轄法院。至如附表編號10、11、12、13號所示之4
    筆存款，異議人雖具狀請求一併移送台灣台中地方法院，惟
    依民事訴訟法第30條第1 項、第2 項本文規定，本院應受原
    移轉管轄裁定之拘束，且不得更移送於他法院，故仍應由本
    院繼續審理，併予敘明等語。
三、聲明異議意旨略以：本件分割遺產事件，就附表所示不動產
    部分確實座落於台中縣，惟所謂分割遺產，並非以遺產中個
    別之財產分割為對象，而是廢止遺產全部之公同共有關係，
    分割方法亦應對全部遺產為之，是本件分割遺產案件，就遺
    產中不動產及動產部分，不應割裂由不同法院審理，爰求廢
    棄原裁定。
四、次按訴訟，由被告住所地之法院管轄；因遺產之繼承、分割
    、特留分或因遺贈或其他因死亡而生效力之行為涉訟者，得
    由繼承開始時被繼承人住所地之法院管轄；共同訴訟之被告
    數人，其住所不在一法院管轄區域內者，各該住所地之法院
    俱有管轄權。但依第4 條至前條規定有共同管轄法院者，由
    該法院管轄，民事訴訟法第1 條第1 項、第18條、第20條分
    別定有明文。而遺產分割訴訟與一般不動產共有物分割訴訟
    ，請求權基礎分別為民法第1164條及第832 條，本質上為不
    同型態之分割訴訟，故法院裁判分割遺產訴訟並非屬民事訴
    訟法第10條第1 項所指因不動產分割之之訴訟，自無該條項
    專屬管轄之適用。再者，如遺產均為不動產，或全體繼承人
    協議僅就不動產部分遺產為一部分割時，依民事訴訟法第10
    條第2 項自得由不動產所在地法院管轄；然如遺產非全為不
    動產，而尚有其他之動產、無體財產權及債權等，應解為並
    無該規定之適用。
五、經查，本件係遺產分割之訴訟，而法院裁判分割遺產訴訟並
    非屬民事訴訟法第10條第1 項所指因不動產分割之涉訟；且
    被繼承人陳敏昌所留遺產除如附表之不動產部分位於台中縣
    外，尚有如附表編號10至13號所示之4 筆存款分別係存放於
    彰化市，是本件非僅涉及不動產之分割，亦無適用民事訴訟
    法第10條第2 項因不動產涉訟者，得由不動產所在地之法院
    管轄規定，已如前述。惟相對人之住所地分別位於台北市、
    彰化市及高雄市，且被繼承人之最後住所地在高雄市○○區
    ○○路72號，有相對人、被繼承人之戶籍謄本在卷可稽，是
    依民事訴訟法第20條但書規定，本件自應由共同管轄法院即
    本院管轄。又法院裁判分割遺產係以遺產為一體，整個的為
    分割，而非以遺產中個個財產之分割為對象，自不應就遺產
    之不動產及動產割裂由不同法院管轄。準此，原裁定逕以被
    繼承人遺產之一部，即如附表編號第1 至9 號所示9 筆土地
    ，均位於台中縣，應專屬該9 筆土地所在地之法院臺灣台中
    地方法院管轄，本院無管轄權為由，裁定將如附表編號第1
    至9 號所示土地部分移送臺灣台中地方法院，容有未洽。本
    件異議人之聲明異議，為有理由，爰由本院將原裁定廢棄，
    另由本院司法事務官更為適當之處理。
六、依民事訴訟法第240條之4第3項前段，裁定如主文。
中    華    民    國    99    年    6     月    15    日
                   家事法庭  法  官  郭佳瑛
正本係照原本作成。
如不服本裁定應於送達後10日內向本院提出抗告狀，並繳納裁判
費新台幣1,000 元。
中    華    民    國    99    年    6     月    15    日
                             書記官  曾小玲
附表：
┌─┬────┬─────────────┬───────┐
│  │遺產項目│地號或存放地              │權利範圍或金額│
├─┼────┼─────────────┼───────┤
│1 │土地    │台中縣大甲鎮○○段175地號 │  2/54        │
├─┼────┼─────────────┼───────┤
│2 │土地    │台中縣大甲太白段387 地號  │  1/12        │
├─┼────┼─────────────┼───────┤
│3 │土地    │台中縣大甲太白段388 地號  │  1/12        │
├─┼────┼─────────────┼───────┤
│4 │土地    │台中縣大甲太白段462 地號  │  2/48        │
├─┼────┼─────────────┼───────┤
│5 │土地    │台中縣大甲太白段675 地號  │  11429/96569 │
├─┼────┼─────────────┼───────┤
│6 │土地    │台中縣大甲太白段729 地號  │  4/144       │
├─┼────┼─────────────┼───────┤
│7 │土地    │台中縣大甲新興段277 地號  │  1/9         │
├─┼────┼─────────────┼───────┤
│8 │土地    │台中縣大甲新興段367 地號  │  1/9         │
├─┼────┼─────────────┼───────┤
│9 │土地    │台中縣大甲新興段369 地號  │  1/9         │
├─┼────┼─────────────┼───────┤
│10│存款    │華僑商業銀行              │1,000,000元   │
├─┼────┼─────────────┼───────┤
│11│存款    │寶華商業銀行股份有限公司彰│4,122,190元   │
│  │        │化分公司                  │              │
├─┼────┼─────────────┼───────┤
│12│存款    │國泰世華商業銀行股份有限公│3,093,556元   │
│  │        │司彰化分公司              │              │
├─┼────┼─────────────┼───────┤
│13│存款    │中華郵政和美中寮支局      │不明          │
└─┴────┴─────────────┴───────┘

司法院資訊處製作；財團法人民間司法改革基金會備份。
